臺灣高雄地方法院刑事判決　　　　　　　　　　　　九十二年度訴字第一六一三號
　　公　訴　人　臺灣高雄地方法院檢察署檢察官
　　被　　　告　丙○○
　　選任辯護人　何旭苓律師
右列被告因偽造文書案件，經檢察官提起公訴（九十二年度偵字第一一四八三號），
本院判決如左：
    主  文
丙○○行使偽造公文書，足以生損害於公眾及他人，處有期徒刑壹年貳月，華銘公司
八十九年度營利事業所得稅結算申報書及資產負債表上偽造之「財政部高雄市國稅局
營利事業所得稅收件章９０、５、１５苓雅稽徵所(2)」印文貳枚沒收；又行使從事業
務之人，明知為不實之事項，而登載於其業務上作成之文書，足以生損害於公眾及他
人，處有期徒刑柒月。應執行有期徒刑壹年陸月，華銘公司八十九年度營利事業所得
稅結算申報書及資產負債表上偽造之「財政部高雄市國稅局營利事業所得稅收件章９
０、５、１５苓雅稽徵所(2)」印文貳枚沒收。
    事  實
一、丙○○自民國八十九年十一月二十九日起，受雇於華銘食品原料有限公司（下稱
    華銘公司）及華翰開發實業有限公司（下稱華翰公司），擔任主辦會計之職務，
    負責辦理華銘及華翰公司帳目之管理及稅捐申報等事宜，為從事業務之人，其明
    知應於九十年五月十五日前，將華銘公司八十九年度之營利事業所得稅結算申報
    書及資產負債表等相關資料填寫完畢，並向財政部高雄市國稅局苓雅稽徵所（下
    稱苓雅稽徵所）完成申報程序，詎因工作能力不足，不及於期限前完成申報，為
    掩飾其疏失，竟於九十年五月下旬、六月初某日，在其位於高雄縣鳳山市○○街
    三二之二號住處，利用已於九十年五月十五日向苓雅稽徵所完成申報之華翰公司
    八十九年度營利事業所得稅結算申報書、資產負債表等資料，將前開華翰公司申
    報書與資產負債表上「財政部高雄市國稅局營利事業所得稅收件章９０、５、１
    ５苓雅稽徵所(2)」之印文二枚影印後剪下，分別黏貼於華銘公司八十九年度營利
    事業所得稅結算申報書及資產負債表上而偽造之，並將前開華翰公司申報書右下
    角之收件編號「00000000」影印剪下，以剪貼方式將該編號變更為「0
    0000000」後，黏貼在華銘公司八十九年度營利事業所得稅結算申報書右
    下角分局稽徵所收件編號欄內，以表示苓雅稽徵所業已核閱收受華銘公司八十九
    年度營利事業所得稅申報資料，而接續偽造準公文書，復於同年六月初，在高雄
    市苓雅區○○○路一二○號四樓之六華銘公司內，為辦理華銘公司貸款續約換單
    業務，將上開偽造之準公文書傳真予臺灣銀行三多分行而行使之，足以生損害於
    華銘公司、臺灣銀行三多分行及稅捐稽徵機關對於稅捐管理之正確性，並致華銘
    公司誤以為已完成八十九年度營業所得稅之申報，嗣財政部高雄市國稅局對華銘
    公司未依期限申報營業所得稅之行為，核定應補納稅金新臺幣（下同）十六萬一
    千三百二十三元，並繳納怠報金三萬二千三百八十二元，華銘公司始知上情。
二、丙○○明知華翰公司於九十一年一至二月間之銷售額與稅額均非零元，且進貨及
    費用之金額亦非三百六十五萬元，僅因自身能力不足，未能及時完成華翰公司銷
    售額及稅額之計算，為應付申報營業稅需要，竟另萌行使業務上登載不實文書之
    犯意，於九十一年三月七日，在位於高雄市苓雅區之苓雅稽徵所內，將華翰公司
    九十一年一至二月銷售額及稅額均為「○」元、合計進貨及費用之金額為「00
    00000」元之不實事項，登載於其業務上作成之高雄市營業人銷售額與稅額
    申報書，並執此向苓雅稽徵所完成申報而行使之，足以生損害於華翰公司及稅捐
    稽徵機關對於稅捐管理之正確性。事後丙○○為避免華翰公司發現其疏失，乃於
    九十一年三月中、下旬某日，在高雄市苓雅區○○○路一二○號四樓之六華翰公
    司內，完成華翰公司九十一年一至二月銷售額及稅額之計算，並在前揭申報書收
    執聯上，更正記載華翰公司銷售額為三千二百三十六萬零三百十一元、稅額為一
    百六十一萬八千零十七元、合計進貨及費用為三千二百四十萬一千二百五十五元
    ，惟丙○○並未向苓雅稽徵所更正其申報不實之金額，嗣華翰公司經高雄市稅捐
    稽徵處告知並提示丙○○申報之資料，始悉上情，華翰公司遂於九十一年七月二
    十六日重行申報營業稅，然高雄市稅捐稽徵處已因前揭不實之申報，課處華翰公
    司應繳納罰鍰共一百四十三萬九千四百十五元。
三、案經華銘公司及華翰公司訴由臺灣高雄地方法院檢察署檢察官偵查起訴。
    理  由
一、訊據被告丙○○坦承擔任華銘及華翰公司之主辦會計，於右述時地將苓雅稽徵所
    之收件章、收件編號影印套用在華銘公司八十九年度營利事業所得稅結算申報書
    及資產負債表上，並將該等文件傳真予臺灣銀行三多分行，且在華翰公司九十一
    年一至二月高雄市營業人銷售額與稅額申報書上為虛偽登載，復執此完成申報營
    業稅等情不諱，惟矢口否認有何行使偽造準公文書及行使業務上登載不實文書犯
    行，辯稱：華銘公司向臺灣銀行三多分行辦理貸款，於九十年間續約換單時，需
    補送公司八十九年度之資產負債表等資料，我基於公司得以順利換單之考量，才
    在華銘公司申報書及資產負債表上影印套用苓雅稽徵所之印文後傳真給銀行；又
    我至苓雅稽徵所辦理業務時，該所職員告訴我可以先在華翰公司申報書上隨意填
    寫金額而申報營業稅，事後再補正正確數額，我是聽從該職員之建議，方為不實
    登載行為，並沒有偽造文書之故意云云。經查：
（一）右述事實，業據告訴人華銘與華翰公司之代表人乙○○及實際負責人李貴枝到
      庭指訴綦詳，核與證人即華銘與華翰公司協辦會計董雅姿於偵查中證述：被告
      負責申報華翰公司營業稅之業務，被告將申報書上銷售額及稅額填寫零元持以
      報稅，事後再將收執聯之銷售額與稅額塗改為正確的數字，並將該收執聯放在
      公司等情相符（九十二年度發查字第一三一三號卷第四四至四八頁），而華翰
      公司九十一年一至二月高雄市營業人銷售額與稅額申報書之收執聯經檢察官當
      庭勘驗結果，發現其中銷售額及稅額之個位數部分及其他欄位部分均有以立可
      白塗改之痕跡，且塗改前銷售額及稅額確記載「○」元，有勘驗結果附於偵查
      卷中可憑，此外，並有人事資料表一紙、華翰公司八十九年度營利事業所得稅
      結算申報書及資產負債表各一份、華銘公司八十九年度營利事業所得稅結算申
      報書及資產負債表各一份、華翰公司九十一年一至二月高雄市營業人銷售額與
      稅額申報書申報聯與收執聯各一張、臺灣銀行三多分行九十二年九月十日三多
      營字第○九二○○○四九九○一號函附之華銘公司九十年度公司會計報表一份
      存卷足稽。
（二）被告雖辯稱係基於華銘公司向銀行之貸款得以順利換單之考量，才影印苓雅稽
      徵所之收件章及收件編號，套用在華銘公司八十九年度營利事業所得稅結算申
      報書及資產負債表上云云。惟查被告身為私立大同商業專科學校財政稅務科之
      畢業生，於案發前擔任會計長達十年，負責之業務包括稅捐申報乙情，此經被
      告坦認屬實（本院九十三年一月十四日審判筆錄），且有人事資料表一紙附於
      偵查卷足參，則被告理應知悉營業人應於九十年五月十五日前，將八十九年度
      之營業所得，向當地稅捐稽徵單位申報營利事業所得稅之規定；而被告復自承
      臺灣銀行三多分行僅要求華銘公司於申報營利事業所得稅後，再補送會計報表
      即可等語在卷（本院九十二年十月二十二日準備程序筆錄），則臺灣銀行三多
      分行要求華銘公司補正會計資料之日期，係在華銘公司八十九年度營利事業所
      得稅申報之截止日後，被告本應按時申報華銘公司之營利事業所得稅，再將營
      利事業所得稅結算申報書及資產負債表等資料傳真予臺灣銀行三多分行，其未
      依正常程序為之，反而執銀行換單需補送公司會計資料為由，作為偽造文書之
      藉口，其辯解殊無足取。
（三）被告另辯稱其在華翰公司九十一年一至二月高雄市營業人銷售額與稅額申報書
      上為不實填載，係根據苓雅稽徵所職員之建議云云。然衡諸常情，稅捐稽徵機
      關之職員僅負責處理受理稅捐申報等相關業務，華翰公司有無按期申報、是否
      因此遭受罰鍰等事宜，與職員個人之利害關係無涉，其殊無可能、亦無必要建
      議被告在申報書上為虛偽登載之違法行為；且被告於偵查中亦自承：我是因為
      手中資料不足，所以才先在銷售額及稅額欄上填寫「○」元等語（九十二年度
      發查字第一三一三號卷第三○頁），可見被告係因未及於期限屆至前將華翰公
      司九十一年一至二月營業稅之相關資料整理妥當，於申報時不知實際數據，為
      圖便利，故在申報書上虛偽登載，方為真實。又被告於事後並未向苓雅稽徵所
      補正華翰公司正確之銷售額、稅額與進貨及費用金額，僅將留存於華翰公司之
      九十一年一至二月高雄市營業人銷售額與稅額申報書收執聯上原記載「○」元
      及「0000000」元之數額更正為正確金額，使華翰公司誤認已完成營業
      稅申報手續之事實，此有前揭華翰公司申報書之申報聯與收執聯各一張存卷可
      考，由是益徵被告持內容虛偽之華翰公司申報書向苓雅稽徵所申報營業稅時，
      主觀上確有行使業務上登載不實文書之故意，至為明灼。
（四）被告在華銘公司八十九年度營利事業所得稅結算申報書與資產負債表上影印套
      用苓雅徵稽所之印文，並進而持以向臺灣銀行三多分行行使，致華銘公司及臺
      灣銀行三多分行誤認華銘公司已完成營利事業所得稅之申報，華銘公司並因此
      經財政部高雄市國稅局核定應繳納怠報金三萬二千三百八十二元，有該局八十
      九年度營利事業所得稅未申報核定通知單一張在卷足憑，被告前揭所為，自足
      生損害於華銘公司、臺灣銀行三多分行及稅捐稽徵機關對於稅捐管理之正確性
      ，應無庸疑；又被告在華翰公司九十一年一至二月高雄市營業人銷售額與稅額
      申報書上為虛偽登載，並執此向苓雅稽徵所完成申報，致高雄市稅捐稽徵處以
      申報不實為由，核課華翰公司應繳納罰鍰共一百四十三萬九千四百十五元，此
      有該處九十一年十一月二十九日高市稽法字第○九一○一○六○三七號、九十
      一年十一月二十九日高市稽法字第○九一○一○六○三八號處分書各一張附卷
      供參，被告上開行為亦足生損害於華翰公司及稅捐稽徵機關對於稅捐管理之正
      確性，殆無疑義。綜上所述，被告所辯顯係卸責之詞，不足採取，事證明確，
      其犯行應堪認定。
二、按刑法第二百十八條第一項所稱之公印，係指公務機關或機關長官資格及其職務
    之印信而言，即俗稱大印與小官章（最高法院七十一年度臺上字第一八三一號判
    例意旨參照），若僅為證明營利事業所得稅申報書業已收件之印文，其效用顯然
    不同，尚難與公印相論，僅係私印文；又偽造印文，其方法並無限制，亦不以所
    偽造之印文與原印文有差異為必要，如就他人之印文以影印，複製另一與原印文
    完全相同之印文使用，既非就原來之印文加以使用，而係製造另一印文，自屬偽
    造印文（八十九年度臺上字第一四○二號判決意旨參照）；再按稅捐稽徵機關於
    營利事業所得稅結算申報書及資產負債表上蓋用之收件章印文與收件編號，係表
    示稅捐稽徵機關業已核閱收受稅捐申報資料用意之證明，為刑法之準公文書。本
    件被告影印苓雅稽徵所之收件章印文及收件編號，套用在華銘公司八十九年度營
    利事業所得稅結算申報書及資產負債表上，並進而持以行使，核其事實一所為，
    係犯刑法第二百十六條、第二百二十條第一項、第二百十一條之行使偽造準公文
    書罪；又被告受雇於華翰公司擔任主辦會計，於其業務上作成之華翰公司九十一
    年一至二月高雄市營業人銷售額與稅額申報書上為不實填載，並持以行使，核其
    事實二所為，則係犯刑法第二百十六條、第二百十五條之行使業務上登載不實文
    書罪。公訴人誤被告事實一所為，係犯刑法第二百十八條第一項之偽造公印文罪
    ，起訴法條容有未洽，應予變更。被告先後於華銘公司八十九年度營利事業所得
    稅結算申報書及資產負債表上影印套用苓雅稽徵所之印文，係基於同一偽造準公
    文書犯意接續為之，僅侵害單一法益，只論以一罪。公訴人起訴事實雖未敘及被
    告在華銘公司資產負債表上影印套用苓雅稽徵所收件章，以及在華翰公司九十一
    年一至二月高雄市營業人銷售額與稅額申報書上虛偽登載進貨及費用金額之犯行
    ，然該部分事實與前揭已經起訴且論罪之部分，分別有接續犯及單純一罪之實質
    上一罪關係，應為起訴效力所及，本院自應併予審究。被告偽造苓雅稽徵所印文
    之行為，為偽造準公文書之階段行為，又被告偽造準公文書及業務上登載不實後
    持以行使，偽造準公文書及業務上登載不實之低度行為，均分別為行使之高度行
    為所吸收，應只論以行使偽造準公文書罪及行使業務上登載不實文書罪。被告所
    為前開二罪，犯意各別，行為互殊，應分論併罰。爰審酌被告身為華銘、華翰公
    司主辦會計，理應據實申報華銘公司之營利事業所得稅及華翰公司之營業稅，詎
    僅因自身能力不足，未能及時申報，事後為掩飾其疏失，竟為行使偽造準公文書
    及業務上登載不實文書之犯行，嚴重損害華銘、華翰公司之信譽，造成華銘與華
    翰公司受罰鍰損失重大，惟念事後已匯款二十一萬元予華翰公司，有彰化銀行存
    款憑條一紙存卷可參，且犯後態度尚佳等一切情狀，就其所犯上開二罪，分別量
    處如主文所示之刑，且定其應執行刑。至華銘公司八十九年度營利事業所得稅結
    算申報書及資產負債表上偽造之「財政部高雄市國稅局營利事業所得稅收件章９
    ０、５、１５苓雅稽徵所(2)」印文二枚，不問屬何人所有，均應依刑法第二百十
    九條之規定宣告沒收。末按刑法所謂之印文，係指用以代表印章名義人人格之同
    一性，足以藉其認證該名義人本人意思表示之確實性者而言（最高法院九十年度
    臺上字第六三三二號判決意旨參照），被告在前開華銘公司申報書右下角偽造之
    「00000000」收件編號，其文意僅表示苓雅稽徵所收受該件申報之順序
    ，目的在於簡省書寫之麻煩，並無表示制作者人格同一性之作用，依前述說明應
    非印文，自不得依刑法第二百十九條之規定沒收；又被告偽造之華銘公司八十九
    年度營利事業所得稅結算申報書與資產負債表，以及業務上登載不實之華翰公司
    九十一年一至二月高雄市營業人銷售額與稅額申報書等文書，均已非被告所有之
    物，本院亦不得予以宣告沒收，附此敘明。
據上論斷，應依刑事訴訟法第二百九十九條第一項前段、第三百條，刑法第二百二十
條第一項、第二百十六條、第二百十一條、第二百十五條、第二百十九條、第五十一
條第五款，罰金罰鍰提高標準條例第一條前段，判決如主文。
本案經檢察官甲○○到庭執行職務。
中      華      民      國      九十三      年    二    月      五      日
                                  臺灣高雄地方法院刑事庭
                                        審判長法  官    張  桂  美
                                              法  官    唐  中  興
                                              法  官    莊  珮  君
右正本證明與原本無異。
如不服本判決，應於判決送達後十日內，向本院提出上訴狀。
                                              書記官    呂  怜  勳
中      華      民      國      九十三      年    二    月      五      日
附錄本判決論罪科刑法條：
中華民國刑法第二百十一條
偽造、變造公文書，足以生損害於公眾或他人者，處一年以上七年以下有期徒刑。
中華民國刑法第二百十五條
從事業務之人，明知為不實之事項，而登載於其業務上作成之文書，足以生損害於公
眾或他人者，處三年以下有期徒刑、拘役或五百元以下罰金。
中華民國刑法第二百十六條
行使第二百十條至第二百十五條之文書者，依偽造、變造文書或登載不實事項或使登
載不實事項之規定處斷。
